臺北高等行政法院判決                        九十年度訴字第一六六三號
                              .
    原      告  戰略網路科技股份有限公司
    代  表  人  甲○○
    訴訟代理人  戊○○
    被      告  臺北市政府工務局
    代  表  人  陳威仁（局長）
    訴訟代理人  乙○○
                丁○○
                丙○○
右當事人間因建築法事件，原告不服臺北市政府中華民國八十九年十二月十九日府訴
字第八九一一五一四二○○號訴願決定，提起行政訴訟。本院判決如左：
    主  文
訴願決定及原處分均撤銷。
訴訟費用由被告負擔。
    事  實
一、事實概要：
    原告之大亞分公司坐落於臺北市中正區○○○路○段五十號五樓建築物，位於第
    四種商業區，領有被告所核發七九使字第０四六一號使用執照，原核准用途為「
    一般零售業、一般事務所」。被告大亞分公司未經許可擅自在系爭建築物內設置
    以電腦方式操縱產生聲光影像之網際網路遊戲設施，經營供不特定人益智娛樂之
    電子遊戲場業，經台北市政府建設局商業稽查小組於民國（下同）八十九年九月
    二十九日二十二時三十分許實施稽查時查獲，並製作商業稽查紀錄表，案經台北
    市政府審認原告大亞分公司涉有違反電子遊戲場業管理條例第十五條及公司法第
    十五條之嫌，乃以八十九年十月十二日府建商字第八九○八五五五三○○號函送
    臺灣臺北地方法院檢察署偵查並副知被告。嗣被告審認系爭建築物之使用人即原
    告大亞分公司，未經許可擅自違規使用作為電子遊戲場業，違反建築法第七十三
    條後段規定，乃依同法九十條第一項規定，以八十九年十月十八日北市工建字第
    八九三二七○二一○○號函處原告新臺幣（下同）六萬元罰鍰，並勒令停止違規
    使用。原告不服，提起訴願，經遭駁回，遂向本院提起本件行政訴訟。
二、兩造聲明：
  (一)原告聲明：訴願決定及原處分均撤銷。
  (二)被告聲明：駁回原告之訴。
三、兩造之爭點：1.原告實際經營之網路咖啡店業務有無變更使用執照原核准用途「
                  一般零售業、一般事務所」之範圍？
                2.原處分以系爭建築物之使用人即原告大亞分公司，未經許可擅自
                  違規使用作為電子遊戲場業，違反建築法第七十三條後段規定，
                  是否合法？
  (一)原告主張之理由：
    1.按行政行為應受法律及一般法律原則之拘束，行政程序法第四條定有明文。有
      關業者利用電視遊樂器或電腦（磁碟、硬碟、光碟或網際網路）從事營業行為
      ，均「非屬」電子遊藝場業；所稱網路咖啡餐飲事業，如係指經營咖啡店另設
      置個人電腦供人為網際網路之使用，應分別登記為「F5O1030飲料店業」及「I
      301030電子資訊供應服務業」。其中有關業者設置個人電腦供人為網際網路之
      使用，係指以計時收費方式提供消費者透過網際網路查詢、使用網路之資料、
      軟體。以電腦使用網際網路之相關軟體及資料提供消費者、以電腦裝置磁碟片
      、磁碟、光碟片內儲存軟體資料供人遊戲、以電視遊樂器及遊戲卡匣供人遊戲
      等方式，收取費用之營業行為，應登記為「J799990 其他娛樂業」；有關業者
      利用下列設備裝置從事營業行為，應登記公司行號營業項目代碼為 J799990其
      他娛樂業（應具體訂明）：1.利用電視遊樂器裝置，提供卡匣供人操作娛樂。
      2.利用電腦功能以磁碟、光碟供人遊戲娛樂。3.利用電腦網際網路擷取遊戲供
      人遊戲。來函說明三所敘各款營業，係屬前開其他娛樂業之規範範疇，非屬電
      子遊戲場業；利用電腦擷取網際網路供人遊戲之行業，請依本部八十七年十二
      月十五日經（87）商字第八七二三○一八九號函之會議記錄，應輔導業者，依
      公司行號營業項目代碼登記為 J799990其他娛樂業（應具體訂明）辦理，因該
      行業非屬電子遊戲場業，「自無」電子遊戲場業管理條例之適用，經濟部八十
      七年十二月十五日經商字第八七二三○一八九號函、八十九年二月十五日、同
      年四月二十七日、同年六月十七日分別著有函文可資參照。
    2.查被告於八十九年十月十八日以北市工建字第八九三二七○二一○○號函文，
      逕以原告大亞分公司位於台北市中正區○○○路○段五十號五樓之建築物內，
      據報經營電子遊戲場業務乙案，認為原告違反建築法第七十三條後段規定，是
      依同法第九十條第一項規定處以新台幣六萬元整罰鍰，並勒令停止違規使用云
      云，不無違誤。蓋原告大亞分公司所從事之業務為網際網路之資訊服務、漫畫
      、雜誌之銷售租借、餐飲咖啡之銷售、電腦遊戲軟體之銷售與電子商務之週邊
      服務，依上函釋意旨，應屬所謂「資訊軟體服務業」、「電子資訊供應服務業
      」及「食品、飲料零售業」，而非「電子遊戲場業」無疑。抑有進者，雖被告
      迭以違反電子遊戲場業管理條例為由，將原告及多家加盟業者移送地方法院檢
      察署進行偵辦，惟胥處分不起訴，足徵被告認為原告在位於台北市中正區○○
      ○路○段五十號五樓之系爭建築物內，擅自違規使用為登記範圍外之電子遊戲
      場業，而以八十九年十月十八日以北市工建字第八九三二七○二一○○號函文
      裁罰原告罰鍰六萬元，並勒令停止電子遊戲場務之違規使用，洵無理由。另台
      北市政府訴願決定竟罔顧主管機關經濟部上開函釋意旨，僅以「訴願人（原告
      ）大亞分公司未經許可擅自在系爭建築物內設置以電腦方式操縱產生聲光影像
      之網際網路遊戲設施，經營供不特定人益智娛樂之電子遊戲場業，經本府建設
      局商業稽查小組於八十九年九月二十九日二十二時三十分許實施稽查時查獲並
      製作商業稽查紀錄表，案經本府審認訴願人（即原告）大亞分公司涉有違反電
      子遊戲場業管理條例第十五條及公司法第十五條之嫌，乃以八十九年十月十八
      日府建商字第八九○八六五五五三○○號函移送台灣台北地方法院檢察署依法
      偵辦，是本件訴願人（即原告）大亞分公司違規使用系爭建築物作為電子遊戲
      場業之違章事實，洵堪認定」等情，逕行駁回原告之訴願，顯有牴觸依法行政
      原則之違法。
    3.按行政行為，應以誠實信用之方法為之，並應保障人民正當合理的信賴，行政
      程序法第八條定有明文。經查原告大亞分公司所從事之業務為網際網路之資訊
      服務、漫畫、雜誌之銷售租借、餐飲咖啡之銷售、電腦遊戲軟體之銷售與電子
      商務之週邊服務，應是屬於「資訊軟體服務業」、「電子資訊供應服務業」及
      「食品、飲料零售業」，而非「電子遊戲場業」，已如前述。抑有進者，原告
      本於八十九年六月十五日在位於台北市中正區○○○路○段五十號五樓之系爭
      建築物內設立大亞分公司，並於八十九年八月十日取得被告所核發之營利事業
      登記證，其中公司執照登記營業項目併總公司有「J799990其他娛樂業」（ 包
      含以電腦擷取網路遊戲），是原告大亞分公司使用系爭建築物乃合法無訛，蓋
      原告大亞分公司所經營業務為時下所流行之新興行業，就行業所屬類別，應是
      一般服務業，雖系爭建築物原核准用途為「一般零售業、一般事務所」，但因
      「一般零售業、一般事務所」與「一般服務業」在第四種商業區內同是無庸附
      條件允許使用，是縱使原告大亞分公司確實在原核准用途為「一般零售業、一
      般事務所」之系爭建築物內經營一般服務業，根本無庸變更系爭建築物之原核
      准用途，此觀被告於審核原告大亞分公司之營利事業登記證時，並無限命原告
      大亞分公司變更系爭建築物之原核准用途，即可明知。詎被告始終誤會原告大
      亞分公司所經營業務為電動玩具業，除不定時由轄區警局派員臨檢外，更以違
      反電子遊戲場業管理條例為由移送地方法院檢察署偵辦，甚至，被告竟以八十
      九年三月十三日始以（89）府法三字第八九○一八八○一○○號令頒布「台北
      市土地使用分區管制規則第五條土地及建築物使用組之使用項目」，而將「電
      腦網路遊戲業」列為第三十二組「娛樂服務業」，致原告大亞分公司所經營業
      務須取得被告之附條件允許，始能合法使用系爭建築物。又因原告大亞分公司
      迄今未經被告附條件允許而無變更系爭建築物原核准用途，卻經營被告事後所
      認定之「娛樂服務業」，而認定原告大亞分公司違反建築法第七十三條後段規
      定，乃依同法第九十條第一項規定處以六萬元罰鍰，並勒令停止電子遊戲場業
      務之違規使用。是以被告所為，業已違反誠實信用原則，並侵害原告大亞分公
      司之信賴利益。
    4.按人民之生存權、工作權及財產權，應予保障，憲法第十五條訂有明文。人民
      營業之自由為憲法上工作權及財產權所保障。有關營業許可之條件，營業應遵
      守之義務及違反義務應受之制裁，依憲法第二十三條規定，均應以法律定之，
      其內容更須符合該條規定之要件。若其限制，於性質上得由法律授權以命令補
      充規定時，授權之目的、內容及範圍應具體明確，始得據以發布命令，迭經司
      法院解釋在案。教育部中華民國八十一年三月十一日台（八一）參字第一二五
      ○○號令修正發布之遊藝場業輔導管理規則，係主管機關為維護社會安寧、善
      良風俗及兒童暨少年之身心健康，於法制未臻完備之際，基於職權所發布之命
      令，固有其實際需要，惟該規則第十三條第十二款關於電動玩具業不得容許未
      滿十八歲之兒童及少年進入其營業場所之規定，第十七條第三項關於違反第十
      三條第十二款規定者，撤銷其許可之規定，涉及人民工作權及財產權之限制，
      自應符合首開憲法意旨。相關之事項已制定法律加以規範者，主管機關尤不得
      沿用其未獲法律授權所發布之命令。前述管理規則之上開規定，有違憲法第二
      十三條之法律保留原則，應不予援用，此有司法院釋字第五一四號解釋可稽。
      經查被告之所以認為原告大亞分公司未經核准變更系爭建物之使用用途，卻擅
      自違規使用為電子遊戲場業務等情，莫不以原告大亞分公司是被告以八十九年
      三月十三日（89）府法三字第8901880100號令所頒布之「台北市土地使用分區
      管制規則第五條土地及建築物使用組之使用項目」乃是被告基於職權所頒布之
      命令，以為台北市土地使用分區管制規則第五條第一項之補充依據，更為建築
      法第七十三條後段、第九十條第一項等規定之裁罰基礎，然前揭授權命令之法
      源，卻是都市計畫法台北市施行細則第二十六條，是被告得否基於授權命令再
      補充授權命令？究竟授權依據之目的、內容及範圍有無具體明確？倘人民違反
      前揭授權命令者，是否應依授權法源依據即都市計畫法予以裁罰，而非逕依建
      築法裁罰？本有疑異，詎被告竟以之作為原告大亞分公司違反建築法之裁罰依
      據，依上開規定暨解釋意旨，是被告前揭處分及訴願決定顯然影響原告大亞分
      公司之財產權及工作權。抑有進者，被告於八十九年五月一日所頒布「台北市
      土地使用分區管制規則附條件允許使用之核准基準表」，其中規定「電腦網路
      遊戲業」設置地點應臨接寬度三十公尺以上之道路，且應距離學校、幼稚園、
      醫院、圖書館、紀念性建築物等一０００公尺以上」云云，致原告大亞分公司
      自始迄今無法變更系爭建築物之使用用途為「電腦網路遊戲業」，足以影響原
      告大亞分公司之工作權及財產權。
  (二)被告主張之理由：
    1.按建築法第七十三條規定「建築物非經領得使用執照，不准接水、接電或申請
      營業登記及使用；非經領得變更使用執照，不得變更其使用。」、第九十條規
      定「違反第七十三條後段規定擅自變更使用者，處建築物所有權人或使用人新
      臺幣六萬元以上三十萬元以下罰鍰，並勒令停止使用。得以補辦手續者，令其
      限期補辦手續，不停止使用或逾期不補辦者得連續處罰。」、電子遊戲場業管
      理條例第三條規定「本條例所稱電子遊戲場業，指設置電子遊戲機供不特定人
      益智娛樂之營利事業。」、第四條第一項規定「本條例所稱電子遊戲機，指利
      用電、電子、電腦、機械或其他類似方式操縱，以產生或顯示聲光影像、圖案
      、動作之遊樂機具，或利用上述方式操縱鋼珠或鋼片發射之遊樂機具。但未具
      影像、圖案，僅供兒童騎乘者，不包括在內。」
    2.經濟部八十七年十二月十五日經商字第八七二三○一八九號函釋「主旨：檢送
      本部『研商電子遊戲機之主機板與框體查驗貼證實施要點及電視遊樂器或電腦
      附設投幣裝置營業如何登記管理』會議紀錄乙份，請查照。（附件）六、會議
      決議‧‧‧（二）討論提案─有關業者利用電視遊樂器或電腦（磁碟、硬碟、
      光碟或網際網路）附設投幣裝置，從事營業行為，應歸屬於何種行業？如何管
      理案：一、上列營業型態，均非屬電子遊藝場業。二、以電腦使用網際網路之
      相關軟體及資料提供消費者，以電腦裝置磁碟片、硬碟、光碟片內儲存軟體資
      料供人遊戲‧‧‧等方式或類似方式，收取費用之營業行為，應輔導業者，依
      公司行號營業項目代碼表登記為J0000000其他娛樂業‧‧‧」、經濟部商業司
      八十九年四月二十七日經商七字第八九二○七四八一號函釋「主旨：關於所詢
      電子遊戲機疑義，復如說明，請查照。說明：‧‧‧二、有關業者利用下列設
      備裝置從事行為，應登記公司行號營業項目代碼J0000000其他娛樂業‧‧‧（
      一）利用電視遊樂器裝置，提供卡匣供人操作娛樂。（二）利用電腦功能以磁
      碟、光碟供人遊戲娛樂。（三）利用電腦網際網路擷取遊戲供人遊戲。‧‧‧
      」。
    3.系爭建築物位於商業區（商四），領有七九使字第○四六一號使用執照，原核
      准用途為一般零售業（餐館除外）及一般事務所，未經辦理變更使用執照，原
      告大亞分公司擅自違規使用經營電子遊戲場業，案經目的事業主管機關即臺北
      市商業管理處於八十九年十月十二日以府建商字第八九○八五五五三○○號函
      查告副知被告，被告審認顯已違反建築法第七十三條後段規定，被告依同法第
      九十條第一項規定，於八十九年十月十八日北市工建字第八九三二七○二一○
      ○號函處使用人即原告大亞分公司新臺幣六萬元罰鍰並勒令停止違規使用，並
      無違誤。
    4.查業者利用電腦功能以磁碟、光碟供人遊戲娛樂、利用電腦網際網路擷取遊戲
      供人遊戲或以電腦裝置硬碟、光碟片儲存軟體資料供人遊戲等方式或類似方式
      之業務，其營業項目應列為「其他娛樂業」已如前述。按「建築法第七十三條
      執行要點」第一點規定「依本法規定，建築物非經領得變更使用執照，不得變
      更其使用。建築物使用應按其使用強度及危險指標分類、分組，如附表一。附
      表一未列舉之使用項目，由直轄市、縣（市）主管機關依使用類組定義認定之
      ，並定期每季報請中央主管機關備查。」附表一並未列舉「其他娛樂業」之歸
      屬類組，被告為建築物之主管機關，自得依職權認定之。
    5.查原告實際從事之業務為電子遊戲場業務，核屬Ｂ類（商業類）為供商業交易
      、陳列展售、娛樂、餐飲、消費之場所 ）第一組（Ｂ-１），為「供娛樂消費
      、處封閉或半封閉之場所」；而一般零售業及一般事務則屬Ｇ類（辦公、服務
      類為供商談、接洽、處理一般事務或供一般門診、零售、日常服務之場所）第
      三組（Ｇ-３ ），為「供一般門診、零售、日常服務之場所」。核原告大亞分
      公司實際從事之業務與使用執照所載建築物用途為一般零售業（餐館除外）及
      一般事務所，分屬不同類組，事實甚明。
    6.按經濟部九十年三月二十日經（九０）商字第○九○○二○五二一一號公告，
      將現行「其他娛樂業」整併為「資訊休閒服務業」，惟其行業別與視聽及視唱
      中心、特殊娛樂場所、電子遊戲場等仍歸類於娛樂業項下之範疇，是被告依前
      揭「建築法第七十三條執行要點」規定將「其他娛樂業」或稱「資訊休閒服務
      業」依職權認定屬Ｂ類（商業類為供商業交易、陳列展售、娛樂、餐飲、消費
      之場所）第一組（Ｂ-１)，為「供娛樂消費、處封閉或半封閉之場所」自屬有
      據。
    7.據內政部八十八年七月十六日臺八八內營字第八八七三八六九號函釋說明（一
      ）決議「1.按建築法第七十三條執行要點係將建築物用途依使用強度及危險指
      標分為九類二十四組，視建築物用途如有擅自跨類組變更，始違反建築法第七
      十三條後段規定，而依同法第九十條第一項規定處罰‧‧‧」在案。本案原告
      所供使用為電子遊戲場業、其他娛樂業等，與系爭建築物原核准用途「一般零
      售業（餐館除外）及一般事務所」顯屬不同組別，是不論原告之使用型態為何
      ，均無礙本件違規事實之成立。
    8.另原告訴訟理由稱類似案件經移送所屬地方法院檢察署偵查，惟受不起訴處分
      乙節，查原告經營其他娛樂業、電子遊戲場業，係經臺北市商業管理處查告在
      案，且按刑事責任與行政責任因舉證法則及證明程度不同，故類似案件雖地檢
      署諭知不起訴處分，行政機關並不當然受其拘束，仍可本於職權認定事實，自
      得科行政處分之相對人以行政責任，本案經被告依建築法第九十條第一項規定
      處原告罰鍰並勒令停止違規使用，並無不合。
    9.原告雖引用經濟部八十七年十二月十五日經商字第八七二三○一八九號等函釋
      ，主張其非屬經營電子遊藝場業云云，然本案原告係違反建築法第七十三條後
      段關於擅自變更建築物使用用途之規定，已如前述，姑不論原告所經營之電腦
      網路遊戲業務究否屬電子遊戲場業管理條例第三條規定所指之電子遊戲場業範
      疇，均無礙於本件違規事實之成立。
    10.按行政機關對人民不履行行政法上義務時，迫其履行義務或督促使其與履行義
      務同一狀態，所採取之處分方式與程度，應符合比例原則，於能實現義務之方
      法中選擇對義務人侵害最小之方法實施之，不得逾必要之程度，此為行政程序
      法第七條所明定，故於適用建築法第九十條規定予以處分時，自宜參酌。按系
      爭建築物違反建築法第七十三條後段規定情事，依法自得適用建築法第九十條
      規定予以處分，且為阻遏系爭建築物繼續違規使用，暨貫徹前揭法律規定並保
      護公益及考量該建築物之違法使用狀態與嚴重程度，被告依建築法第九十條第
      一項規定，按其所營事業獲利程度及影響層面所為之罰鍰額度，核與比例原則
      相符，且為最低限額，並予敘明。
    理  由
一、本件原告代表人自九十年八月二日起，已由吳文中變更為甲○○，此有原告提出
    經濟部公司執照為憑，被告之代表人原為李鴻基，九十年五月十一日起變更為陳
    威仁，原告、被告均具狀聲請依行政訴訟法第一百八十六條準用民事訴訟法第一
    百七十六條之規定，聲明承受訴訟，核無不合，應予准許，先為敘明。
二、相關法令：本件兩造爭議所指陳之相關法規及行政令函甚多，茲臚列如下：
  (一)建築物使用管理部分：
    1.按「建築物‧‧‧非經領得變更使用執照，不得變更其使用。」、「違反第七
      十三條後段規定擅自變更使用者，處建築物所有權人或使用人新台幣六萬元以
      上三十萬元以下罰鍰，並勒令停止使用。．．」建築法第七十三條後段及第九
      十條第一項分別定有明文。
    2.內政部八十八年七月七日修正公布建築法第七十三條執行要點第一條「依本法
      條規定，建築物非經領得變更執照，不得變更其使用。建築物使用應按其使用
      強度及危險指標分類、分組，如附表一。附表一未列舉之使用項目，由直轄市
      、縣（市）主管機關依使用類組定義認定之，並定期每季報請中央主管建築機
      關備查。」。
    3.臺北市政府營利事業登記建築物用途審查作業原則「三、申請營利事業登記建
      築物用途審查，應由申請人檢附左列正本、影本或謄本之證明文件及圖說：（
      一）合法房屋證明，得檢附左列證明文件之一：１建築物使用執照（部分使用
      執照）．．．（二）士地使用分區證明。但所附建築物使用執照已明確記載土
      地使用分區分級者（如：住三、住四、商一．．等），免附土地使用分區證明
      。．．五、申請營利事業登記，其營業用途與建築物使用執照核准用途相符，
      得准予登記。六、申請營利事業登記，其營業用途與建築物使用執照核准用途
      不符，但符合左列二條件者，得准予登記，免再辦理變更使用執照，且免附使
      用範圍證明：．．（二）使用執照原核准用途及申請營業用途均屬附件「建築
      物用途分類及使用強度區分表」（如附表二）所列之使用組別，且原核准用途
      與申請營業用途係屬同類，或原核准用途係屬較高強度類別而申請營業用途係
      屬較低強度類別者（但附表備註欄另有規定者從其規定）。
    4.八十八年四月三十日公布臺北市土地使用分區管制規則第五條：本都市計畫範
      圍內土地及建築物之使用，依其性質、用途、規模，分為左列各組：．．十九
      、第十九組：一般零售業甲組。二十、第二十組：一般零售業乙組。．．第二
      十七組：一般服務業。．．第三十二組：娛樂服務業。．．第二十二條：在第
      二種商業區內得為左列規定之使用：．．一、允許使用．．（十五）第十九組
      ：一般零售業甲組。（十六）二十、一般零售業乙組．．（二一）第二十七組
      ：一般服務業。．．二、附條件允許使用．．（三）第三十二組：娛樂服務業
      ．．。
    5.八十九年三月十三日臺北市政府發布臺北市土地使用分區管制規則第五條土地
      及建築物使用組之使用項目．．二十七第二十七組：一般服務業．．（二二）
      提供場地供人閱讀（ K書中心）、資訊網路站。．．三十二第三十二組娛樂服
      務業．．（十二）電腦網路遊戲。
  (二)公司登記部分：
    1.經濟部八十九年六月十七日經（八九）商字第八九二一○五○五號函釋略以有
      關利用電腦擷取網際網路供人遊戲之行業，請依本部八十七年十二月十五日經
      （八七）商字第八七二三○一八九號會議記錄辦理，因該行業非屬電子遊戲場
      業，自無「電子遊戲場業管理條例」之適用。
    2.經濟部八十九年二月十五日經（八九）商字第八九二○二四四六號函略以「所
      稱網路咖啡餐飲事業，如係指經營咖啡店另設置電腦供人為網際網路之使用，
      應分別登記為『F501030飲料店業』及『I301030電子資訊供應服務業』。其中
      有關業者設置個人電腦供人為網際網路之使用，係指以計時收費方式提供消費
      者透過網際網路查詢、使用之資料、軟體（不含擷取網路遊戲軟體供人遊戲）
      」、「以電腦使用網際網路之相關軟體及資料提供消費者、以電腦裝置磁碟片
      、硬碟、光碟片內儲存軟體資料供人遊戲、以電視遊樂器及遊樂卡匣供人遊戲
      等方式，收取費用之營業行為，應‧‧‧登記為J799990其他娛樂業（ 應具體
      訂明）。上開會議紀錄討論提案決議所載『以電腦使用網際網路之相關軟體及
      資料提供消費者』，係指利用電腦擷取網際網路之遊戲軟體供人遊戲。」、「
      惟如兼具上開二者業務行為，則應分登記『I301030電子資訊供應服務業』 及
      『J799990其他娛樂業（ 利用電視遊樂器裝置，提供卡匣供人操作娛樂；利用
      電腦功能以磁碟、光碟供人遊戲娛樂；利用電腦擷取網際網路供人遊戲）』。
      」
    3.經濟部八十九年四月二十七日經（八九）商七字第八九二○七四八一號函略以
      ：「有關業者利用下列裝置從事營業行為，應登記公司行業營業項目代碼7999
      90其他娛樂業（應具體訂明）：（一）利用電視遊樂器裝置、提供卡匣供人操
      作娛樂。（二）利用電腦功能以磁碟、光碟供人遊戲娛樂。（三）利用電腦網
      際網路擷取遊戲供人遊戲。」
    4.八十九年十月十八日被告為本件處分時，依公司登記主管機關經濟部之函釋結
      論為：（一）利用電腦擷取網際網路供人遊戲之行業非屬電子遊戲場業，無「
      電子遊戲場業管理條例」之適用。（二 ）經營網路咖啡店除登記『F501030飲
      料店業』外，如有利用電腦網際網路擷取遊戲供人遊戲應登記公司行業營業項
      目代碼799990其他娛樂業（應具體訂明）；否則如僅擷取一般資料使用，可僅
      登記為『I301030電子資訊供應服務業』。如後二者兼具，應分別登記。
三、本件坐落台北市中正區○○○路○段五十號五樓建築物，位於商業區，領有被告
    核發之七九使字第○四六一號使用執照，原核准用途為「一般零售業、一般事務
    所」。原告大亞分公司於八十九年六月十五日以該址向經濟部申請設立分公司登
    記；另於八十九年八月十日向台北市政府辦理營利事業登記，經台北市政府予以
    登記並核發北市建商公司（八九）字第四二一０九八號營利事業登記證，其登記
    營業項目為：(一)I301010資訊軟體服務業。(二)I301030電子資訊供應服務業。(三) F
    118010資訊軟體批發業。(四)F113050事務性機器設備批發業。(五)F213030事務性機
    器設備零售業。(六)I601010租賃業。(七)F209030玩具、娛樂用品零售業。(八) F4010
    10國際貿易業。(九)F203010食品、飲料零售業。(十)I299990其他工商服務業（電腦
    及其週邊設備之研發、閱讀計時收費圖書出租業務）。(十一) I503010景觀、室內設
    計業。(十二)E801010室內裝潢業（現赴客戶現場作業 ）(十三)雜誌業（現赴客戶現場作
    業）。惟經台北市政府建設局稽查小組於八十九年九月二十九日查得原告大亞分
    公司在系爭建築物內經營包括利用電腦網際網路擷取遊戲供人遊戲之網路咖啡店
    之事實，為兩造所不爭執，並有使用執照經濟部公司執照、臺北市政府營利事業
    登記證等件影本附於原處分卷可稽，自堪信為真實。
四、經查，原告被查獲經營俗稱為網路咖啡店之業務，其實際經營內容包括（一）提
    供電腦網際網路設備供人上網查詢資料（二）利用電腦功能以磁碟、光碟供人遊
    戲娛樂。（三）利用電腦網際網路擷取遊戲供人遊戲，並為原告所不爭執。查系
    爭建築物使用執照原核准用途為「一般零售業、一般事務所」，依內政部所頒「
    建築法第七十三條執行要點」附表一使用分類表之規定，屬Ｇ類，即「辦公、服
    務類」中之Ｇ３類，其組別定義為「供一般門診、零售、日常服務之場所」，其
    使用項目舉例為「一般診所、衛生所、店舖（零售）、理髮、按摩、美容院」等
    。而原告實際經營之業務中，提供電腦功能以磁碟、光碟供人遊戲娛樂，或利用
    電腦網路擷取遊戲，供人遊戲，即顯非辦公、服務類中之「供一般門診、零售、
    日常服務」所能涵蓋。依其實際使用情形，應屬上述分類表中B1類「供娛樂消費
    ，處封閉或半封閉場所」，如KTV 等，或D1類「供低密度使用人口運動休閒之場
    所」，如保齡球館、溜冰場等。惟無論係B1或D1類，其使用強度及危險指標之要
    求，均高於原告大亞分公司所在之建築物經核准使用之範圍，原告確有未經變更
    建築物使用執照所許可使用之範圍，即擅自為違規使用建築物之情形。
五、原告雖主張其所經營之網路咖啡店業務應屬所謂「資訊軟體服務業」、「電子資
    訊供應服務業」及「食品、飲料零售業」，並於八十九年八月十日取得被告所核
    發之營利事業登記證，其中公司執照登記營業項目併總公司有「J799990 其他娛
    樂業」（包含以電腦擷取網路遊戲），是為「一般服務業」云云。惟所謂服務業
    ，依內政部所頒之「建築法第七十三條執行要點」為供商談、接洽、處理一般事
    務或一般門診、零售，日常服務之場所。依台北市政府所頒布之「台北市政府營
    利事業登記建築物用途審查作業原則」為金融保險業、旅遊及運輸服務業、日常
    服務業一般服務業、（上述相關法規均係原告大亞分公司成立時已有效存在之法
    規，且台北市之自治規章係台北市政府有權制定之自治法規，其說明見後述），
    均不包含原告經查獲「以電腦方式操縱產生聲光影像之網際網路遊戲設施，經營
    供不定人遊戲、娛樂」之實際營業情形，此觀上開規定所允許或例舉之行業內容
    即明。故原告實係經營其被許可營業範圍外之營業，非原核准之範疇，原告之主
    張所實際經營者為一般服務業，顯係其個人主觀見解，委無可採。
六、原告雖又主張被告在其辦理營利事業登記後，方於八十九年三月十三日訂定臺北
    市土地使用分區管制規則第五條土地及建築物使用組之使用項目將「電腦網路遊
    戲」列為第三十二組娛樂服務業第十二項，致原告大亞分公司所經營業務須取得
    被告附條件允許，始能合法使用系爭建築物；又原告大亞分公司迄今未經被告附
    條件允許而無變更系爭建築物原核准用途，卻經營被告事後所認定之「娛樂服務
    業」，而認為原告大亞分公司違反建築法第七十三條後段規定，乃依同法第九十
    條第一項規定處罰，被告所為，業已違反誠實信用原則，並侵害原告大亞分公司
    之信賴利益云云。惟按直轄市應擬定都市計畫，「都市計畫得劃定住宅、商業、
    工業等使用區，並得視實際情況需要，劃定其他使用區或特定專用區。前項各使
    用區，得視實際需要，再予劃分，分別予以不同程度之使用管制。」「對於都市
    計畫各使用區及特定專用區內土地及建築物之使用．．．等事項，省（市）政府
    得依據地方實際情況，於本法施行細則中作必要之規定。」「都市計畫經公布實
    施後，應依建築法之規定，實施建築管理」，都市計畫法第十條第一款、第三十
    二條、第三十九條、第四十條定有明文。故有關都市計畫土地使用分區之使用管
    制及建築管理為地方政府之職掌，地方政府自得頒布自治規章以為規範，此參諸
    地方制度法第十八條第六款規定(一)直轄市都市計畫之擬定、審議、及執行(二)直轄
    市建築管理等為直轄市自治事項益明。台北市政府為執行上述有關法規（包含前
    述內政部所頒布之「建築法第七十三條執行要點」），定有台北市「土地使用分
    區管制規則」，並就營利事業登記與建築物准許使用範圍之關係定有「台北市政
    府營利事業登記建築物用途審查作業原則」。究其內容，係就內政部所頒「建築
    物第七十三條執行要點」更進一步為詳細之規定。如前所述，原告大亞分公司營
    業地點之建築物，處於第四種商業區，其核准用途為「一般零售業、一般事務所
    」，台北市政府依原告大亞分公司設立時有效之法規核准原告大亞分公司營業之
    範圍，涵蓋服務業及零售業，惟原告實際經營之營業，卻非被核准之營業範圍。
    故原告大亞分公司並非因核准成立開始營業後，有新法令之公佈，始由可以合法
    經營俗稱網路咖啡之營業，變更為違法，換言之，經營具有娛樂休閒性質之網路
    咖啡營業，本非原告大亞分公司被主管機關許可在系爭建築物營業之範圍，原告
    主張被告違反誠信原則並無可採。至於八十九年三月十三日台北市政府發佈之「
    台北市土地使用分區管制規則第五條土地及建築物使用組之使用項目」針對市下
    頗為流行、新興之網路咖啡營業應於何種土地使用分區及建築物使用之組別，始
    可營業，作一明確之規範，將之列為第三十二組娛樂服務業之（十二）電腦網路
    遊戲，僅係就原來一般業者對於網路咖啡營業相關法令之誤解，予以釐清並明確
    規定，對於原告既有之法律上權益並無任何影響。
六、惟查，原告違反建築法第七十三條規定使用系爭建築物之事實雖可認定，惟原處
    分以原告有未經核准擅自經營「電子遊戲場業」之行為，乃依同法第九十條規定
    處以罰緩並命停止電子遊戲場業之違規使用，卻有可議之處。此依電子遊戲場業
    管理條例第三條「本條例所稱電子遊戲場業，指設置電子遊戲機供不特定人益智
    娛樂之營利事業。」、第四條「本條例所稱電子遊戲機，指利用電、電子、電腦
    、機械或其他類似方式操縱，以產生或顯示聲光影像、圖案、動作之遊樂機具，
    或利用上述方式操縱鋼珠或鋼片發射之遊樂機具。但未具影像、圖案，僅供兒童
    騎乘者，不包括在內。．．」、第六條「電子遊戲機之製造業、進口人或軟體設
    計廠商，應於製造或進口前，就其軟體，向中央主管機關申請核發評鑑分類文件
    ；並於出廠或進口時，向中央主管機關申請查驗，合格者，發給機具類別標示證
    。．．」之規定觀之，利用電腦擷取網際網路供人遊戲之行業，顯非屬電子遊戲
    場業；商業主管機關經濟部八十九年六月十七日經（八九）商字第八九二一○五
    ○五等號函釋亦認有關利用電腦擷取網際網路供人遊戲之行業，非屬電子遊戲場
    業，無「電子遊戲場業管理條例」之適用；且台北市政府曾以原告他家分公司就
    相同之情節依違反電子遊戲場業管理條例將其移送檢察官偵查部分，亦經臺灣臺
    北地方法院檢察署檢察官為不起訴處分，有該檢察署八十九年度偵字第一○八一
    五號等案號之不起訴處分書影本附卷可參。故本件原告大亞分公司並無經營電子
    遊戲場業之行為甚明，被告以其有該行為據以裁處罰鍰及勒令其停止實際上並未
    從事之電子遊戲場業務之使用，即有未合，訴願決定予以維持尚嫌疏略，應認為
    原告起訴為有理由，由本院將訴願決定及原處分予以撤銷，由被告另為適法之處
    分。
據上論結，本件原告之訴有理由，爰依行政訴訟法第九十八條第三項，判決如主文。
中    華    民    國      九十一    年      五      月    二十一      日
                            臺 北 高 等 行 政 法 院  第七庭
                                           審 判 長  法  官  鄭小康
                                                     法  官  林金本
                                                     法  官  黃秋鴻
右為正本係照原本作成。
如不服本判決，應於送達後二十日內，向本院提出上訴狀並表明上訴理由，如於本判
決宣示後送達前提起上訴者，應於判決送達後二十日內補提上訴理由書（須按他造人
數附繕本）。
中    華    民    國      九十一    年      五      月    二十一      日
                                                     書記官  黃倩鈺
